【裁判字號】    99,上易,264
【裁判日期】    991026
【裁判案由】    租金分配
【裁判全文】
臺灣高等法院臺中分院民事判決         99年度上易字第264號
上 訴 人  即
附帶被上訴人  丙○○
訴 訟 代理人  江銘栗律師
複 代 理  人  黃文皇律師
被 上 訴人即
附 帶 上訴人  甲○○
訴 訟 代理人  黃士哲律師
              許桂挺律師
複 代 理  人  丁○○
被 上 訴  人  乙○○
上列當事人間請求租金分配事件，上訴人對於中華民國99年5月
14日臺灣臺中地方法院98年度訴字第2411號第一審判決提起上訴
，被上訴人甲○○提起附帶上訴，本院於民國99年10月12日言詞
辯論終結，玆判決如下：
    主  文
上訴人之上訴駁回。
原判決關於駁回被上訴人甲○○下列第三項之訴及訴訟費用（確
定部分除外）之裁判廢棄。
上列廢棄部分，上訴人應再給付被上訴人甲○○新台幣二萬七千
八百六十一元，及自民國九十八年八月二十一日起至清償日止，
按年利率百分之五計算之利息。
被上訴人甲○○其餘附帶上訴及假執行聲請均駁回。
第一審訴訟費用（確定部分除外）由上訴人負擔百分之七十四，
被上訴人甲○○負擔百分之十二、被上訴人乙○○負擔百分之十
四。第二審訴訟費用，關於上訴部分，由上訴人負擔；關於附帶
上訴部分，由上訴人負擔六分之一，餘由被上訴人甲○○負擔。
    事實及理由
一、被上訴人於第一審主張兩造共有坐落台中縣豐原市○○段55
    1地號土地及其上門牌號碼台中縣豐原市○○路223號房屋（
    下稱系爭房屋）出租予訴外人莊麗月、陳安田，上訴人所收
    取之民國（下同）91年8月起至98年7月止租金，依應有部分
    比例應分配予被上訴人，惟上訴人未予分配，係屬不當得利
    ，依不當得利之法律關係，請求返還予被上訴人。於本院追
    加依委任之法律關係請求，亦係以上訴人所收取之上開房屋
    租金，請求依系爭房屋應有部分比例，給付予被上訴人。被
    上訴人所追加之訴與原訴，其請求之基礎事實同一，依民事
    訴訟法第二百五十五條第一項第二款、第四百四十六條第一
    項但書規定，無須上訴人同意即得提起，是被上訴人於本院
    追加依委任關係請求，核無不合，應予准許。上訴人不同意
    被上訴人為訴之追加，不足採取。
二、被上訴人主張：系爭房屋為兩造所共有，系爭房屋3、4樓分
    別出租予訴外人莊麗月、陳安田，上訴人自91年8月起至98
    年7月止，收取承租人莊麗月、陳安田租金，計新台幣（下
    同）134萬4000元，兩造可分配取得該租金之1/3，惟上訴人
    尚未交付予被上訴人，於扣除系爭建物之修繕費用2萬8000
    元、退還得恩堂眼鏡股份有限公司豐原分公司（下稱得恩堂
    眼鏡公司）押租金5萬元、87年度至98年度系爭房屋之房屋
    稅21萬2838元後，剩餘105萬3162元，兩造可分配35萬1054
    元，惟上訴人均未依兩造間約定及民法第八百十八條、第八
    百二十條規定分配予被上訴人，自屬無法律上原因而受有利
    益，致被上訴人受有損害等情，於原審法院，依不當得利之
    法律關係請求。於本院主張上訴人係受被上訴人委任，出租
    系爭房屋予第三人，收取租金，被上訴人亦得本於委任之法
    律關係請求等情，爰追加依委任之法律關係請求，求為命：
    上訴人應給付被上訴人各35萬1054元，及自支付命令送達翌
    日即98年8月21日起算法定遲延利息之判決（原審判決上訴
    人應給付被上訴人各25萬1054元本息，駁回被上訴人其餘請
    求，上訴人就其敗訴部分上訴，被上訴人甲○○就其敗訴部
    分，於原審駁回其12萬7854元本息請求部分提起附帶上訴，
    被上訴人乙○○就其敗訴部分，未據聲明不服）。
三、上訴人則以：被上訴人委任上訴人收取系爭房屋租金，兩造
    間有委任關係存在，並無不當得利之情形，被上訴人依不當
    得利法律關係請求，為無理由。而上訴人為系爭房屋支出修
    繕費用2萬8000元，及代為繳納87年至93年度之房屋稅12萬9
    258元，自得主張扣除。又上訴人退還得恩堂眼鏡公司押租
    金50萬元，其中上訴人代墊35萬元，由兩造平均分擔，每人
    負擔11萬6666元，即上訴人對被上訴人各有11萬6666元之債
    權，自得以該債權與應分配予被上訴人之系爭房屋租金債權
    抵銷。再被上訴人提出之分類帳，係因上訴人負責系爭房屋
    租金之收入及管理，結帳後再分配，避免產生紛爭，所為記
    載，其貸方為上訴人，借方各為被上訴人乙○○、甲○○，
    如貸方大於借方之金額，則為被上訴人應給付之款項，該分
    類帳記載「乙○○借方為97萬7960元，貸方為270萬6534元
    」，意即被上訴人乙○○積欠上訴人172萬8574元；「甲○
    ○借方為111萬5248元，貸方為141萬0505元」，意即被上訴
    人甲○○積欠上訴人29萬5257元，上訴人亦得以該債權與應
    分配予被上訴人之系爭房屋租金債權抵銷等語，資為抗辯。
四、查，(一)系爭房屋為兩造共有，其中3、4樓出租予莊麗月、陳
    安田，由上訴人收取91年8月起至98年7月止之租金134萬400
    0元，兩造可分配取得該租金1/3，惟上訴人未將收取之租金
    分配予被上訴人。(二)上訴人代付87年至93年之房屋稅12萬92
    58元，上訴人並支付房屋修繕費2萬8000元等事實，為兩造
    所不爭執（見本院卷84頁），自堪信為真實。以收取134萬
    4000元之租金，扣除上訴人代付之房屋稅12萬9258元，及代
    為支付房屋修繕費2萬8000元後，剩餘118萬6742元收取之租
    金，依兩造可分配取得該租金1/3計算，被上訴人各可分配
    取得租金39萬5581元（元以下四捨五入）。
五、上訴人於原審抗辯其於86年12月15日退還訴外人得恩堂眼鏡
    公司押租金50萬元等語，有收據在卷可稽（見原審卷60頁）
    ，固可信為真實。惟於原審言詞辯論期日，兩造就其中押租
    金15萬元已由兩造各負擔5萬元部分，不再爭執（見原審卷
    122 頁），上訴人僅就退還訴外人得恩堂眼鏡公司押租金35
    萬元，係其先行墊付為抗辯，是本院僅就該退還押租金35萬
    元予以審究。經查，該退還之35萬元押租金，被上訴人不爭
    執其中5萬元係由上訴人先行墊付（見原審卷151頁），被上
    訴人就其餘退還之30萬元押租金，否認係上訴人先行墊付，
    主張係由兩造之父張無暇所留遺產提撥30萬元退還得恩堂眼
    鏡公司等語。為上訴人所否認。被上訴人就該主張有利於己
    之事實，自應負舉證責任。惟依被上訴人提出之分類帳，其
    上第4列載明「押金（木瓜牛奶）（提列準備）300000」、
    第21列載明「押金：（一F）木瓜牛乳000000 000000」中之
    「300000」均有以線劃去（見原審卷96頁），該分類帳並未
    記載30萬元係由張無暇之遺產支付，自不能證明被上訴人所
    主張之事實，而被上訴人又未舉其他證據，證明退還之30萬
    元押租金，係由兩造之父張無暇所留遺產提撥支付，自應認
    該退還之30萬元押租金係由上訴人先行墊付予得恩堂眼鏡公
    司。再以被上訴人不爭執其中5萬元係由上訴人先行墊付等
    情，足認上訴人抗辯退還訴外人得恩堂眼鏡公司押租金35萬
    元，係其先行墊付，由兩造平均負擔，每人負擔11萬6666元
    ，即上訴人對被上訴人有11萬6666元之債權等語，應可採取
    。
六、本件被上訴人於原審主張兩造約定系爭房屋租金由上訴人收
    取後，由上訴人分配予兩造（見原審卷7、83頁）；及陳明9
    1年8月以前系爭房屋租金，均由上訴人收取後交付被上訴人
    各等語（見原審卷84、85頁），上訴人亦抗辯被上訴人委任
    其收取系爭房屋之租金等詞，且有系爭房屋租賃契約書、系
    爭房屋租金結算明細在卷可憑（見原審卷11至15頁、31至37
    頁、67至73頁），參以該系爭房屋租賃契約書由上訴人代理
    被上訴人簽訂等情，足認上訴人係受被上訴人委任收取系爭
    房屋之租金甚明。而按受任人因處理委任事務，所收取之金
    錢、物品及孳息，應交付於委任人。受任人以自己之名義，
    為委任人取得之權利，應移轉於委任人，為民法第五百四十
    一條所明定。則被上訴人依委任法律關係，就上開所述，上
    訴人所收取應分配予被上訴人各39萬5581元之系爭房屋租金
    ，請求上訴人如數給付，於法有據。被上訴人係本於委任關
    係，適用民法第五百四十一條規定，請求返還系爭房屋出租
    他人之租金利益，其請求權時效應為15年，並不適用民法第
    一百二十六條之5年短期時效規定。被上訴人於98年7月6日
    提起本訴，請求上訴人返還91年8月起至98年7月止系爭房屋
    出租他人之租金利益，顯未罹於時效，上訴人為時效抗辯，
    拒絕給付，自不可採。
七、上訴人抗辯被上訴人提出之分類帳，係因上訴人負責系爭房
    屋租金之收入及管理，結帳後再分配，避免產生紛爭，所為
    記載，其貸方為上訴人，借方各為被上訴人乙○○、甲○○
    ，如貸方大於借方之金額，則為被上訴人應給付之款項，該
    分類帳記載「乙○○借方為97萬7960元，貸方為270萬6534
    元」，意即被上訴人乙○○積欠上訴人172萬8574元；「甲
    ○○借方為111萬5248元，貸方為141萬0505元」，意即被上
    訴人甲○○積欠上訴人29萬5257元等語，為被上訴人所否認
    ，辯稱：依該分類帳無從證明貸方為上訴人等語。經核卷附
    之分類帳所記載（見原審卷132、139頁），其抬頭各記載為
    甲○○、乙○○，並無上訴人名字之記載，實無從證明貸方
    為上訴人。而該分類帳所記載者為被上訴人甲○○、乙○○
    76年至78年遺產稅、房屋稅、土銀利息、租金等收支情形（
    見原審卷132、139頁），亦無任何關於被上訴人甲○○、乙
    ○○積欠上訴人款項之記載，自無從以該分類帳之借方與賃
    方差額，證明被上訴人乙○○積欠上訴人172萬8574元，被
    上訴人甲○○積欠上訴人29萬5257元之事實。此外，上訴人
    亦未舉其他證據證明其所抗辯之事實，則上訴人該項抗辯，
    即不足採。
八、按二人互負債務，而其給付種類相同，並均屆清償期者，各
    得以其債務，與他方之債務，互為抵銷，民法第三百三十四
    條第一項定有明文。如上所述，被上訴人各可分配取得租金
    39萬5581元，亦即被上訴人對上訴人各有39萬5581元債權，
    而上訴人對被上訴人各有11萬6666元債權存在，上開債權給
    付種類相同，且均已屆清償，上訴人自得主張抵銷，經抵銷
    後，被上訴人各可請求上訴人給付27萬8915元本息。是被上
    訴人依委任關係，請求上訴人給付被上訴人甲○○27萬8915
    元，及自支付命令送達翌日即98年8月21日起算法定遲延利
    息，給付被上訴人乙○○25萬1054元本息（被上訴人乙○○
    就原審駁回其超過25萬1054元本息請求部分，未據提起上訴
    ，自應以該金額為其請求之金額），均為有理由，應予准許
    。被上訴人甲○○逾上開准許部分之請求，即無理由，應予
    駁回（被上訴人乙○○超過25萬1054元本息請求部分，已經
    原審判決駁回）。
九、綜上所述，被上訴人依委任關係，請求上訴人給付被上訴人
    甲○○27萬8915元本息，給付被上訴人乙○○25萬1054元本
    息，為有理由，應予准許。被上訴人甲○○逾上開准許部分
    之請求，即無理由，應予駁回。原審就上開准許被上訴人請
    求部分，為被上訴人勝訴之判決，並為假執行及免假執行之
    宣告，理由雖不同，惟結論相同，仍應予以維持。上訴人之
    上訴論旨，仍執陳詞，指摘原判決此部分不當，求予廢棄，
    為無理由。就上開應准許被上訴人甲○○請求部分，原審為
    其敗訴之判決，即有未當，被上訴人甲○○附帶上訴，指摘
    原判決該部分不當，求予廢棄，為有理由，應由本院廢棄該
    部分之原審判決，並命上訴人再給付被上訴人甲○○2萬786
    1元本息（即27萬8915元－25萬1054元＝2萬7861元），爰諭
    知如主文第2、3項所示。就上開駁回被上訴人甲○○請求部
    分，原審為其敗訴之判決，洵屬正當，被上訴人甲○○附帶
    上訴，指摘原判決該部分不當，求予廢棄，為無理由，應予
    駁回。另被上訴人甲○○於本院為假執行之聲請，就其勝訴
    部分，因合計未逾150萬元，依法不得上訴第三審，於本判
    決宣示時即告確定，自無宣告假執行或免為假執行之必要，
    就其敗訴部分，因失所附麗，應併予駁回。再按原告以單一
    之聲明，主張數項訴訟標的，並未請求法院選擇其中之一裁
    判，亦未定有先後之順序，而係請求法院就各該訴訟標的同
    時為裁判者，此為訴之重疊合併。原告所本之請求，其中之
    一為有理由時，即可為其勝訴之判決。本件被上訴人主張依
    委任及不當得利之法律關係，以單一聲明，請求法院為同一
    之判決，為訴之重疊合併。本院就被上訴人依委任關係請求
    ，為有理由，自無庸再就被上訴人所主張之不當得利法律關
    係之請求加以審酌。另上訴人就其子張俊逸匯款予被上訴人
    乙○○60萬元款項，分配出賣予羅淑捐之被繼承人張秀薇遺
    產（即豐原市○○段195之20、37、10號土地）之價金，及
    繳納張無暇遺產稅部分，上訴人已表明不在本件主張（見本
    院卷87、88頁），本院自無再予審酌之必要。本件事證已臻
    明確，兩造其餘攻擊防禦方法及舉證，核與判決結果不生影
    響，無庸逐一論列，併此敘明。
據上論結：本件上訴人之上訴為無理由，被上訴人甲○○之附帶
上訴，為一部有理由，一部無理由，依民事訴訟法第四百五十條
、第四百四十九條第一項、第二項、第七十九條、第八十五條第
一項但書，判決如主文。
中    華    民    國    99    年    10   月    26     日
                民事第七庭    審判長法  官  饒鴻鵬
                                    法  官  李平勳
                                    法  官  陳毓秀
以上正本係照原本作成。
不得上訴。
                                    書記官  柯孟伶
中    華    民    國    99    年    10    月    26    日
                                                      Ｓ

司法院資訊處製作；財團法人民間司法改革基金會備份。
